【裁判字號】    98,台上,1454
【裁判日期】    980813
【裁判案由】    租佃爭議
【裁判全文】
最高法院民事判決            九十八年度台上字第一四五四號
上  訴  人  戊○○
            己○○
共      同
訴訟代理人  李明益律師
上  訴  人  甲○○
            乙○○
            丙○○
            丁○○
共      同
訴訟代理人  張標全律師
上列當事人間因租佃爭議事件，兩造對於中華民國九十八年四月
七日台灣高等法院高雄分院第二審更審判決（九十七年度重上更
(一)字第二二號），各自提起上訴，本院判決如下：
    主  文
原判決關於駁回上訴人戊○○、己○○請求不當得利之訴，暨該
訴訟費用部分廢棄，發回台灣高等法院高雄分院。
上訴人甲○○、乙○○、丙○○、丁○○之上訴駁回。
第三審訴訟費用關於駁回上訴部分，由上訴人甲○○、乙○○、
丙○○、丁○○負擔。
    理  由
本件上訴人戊○○、己○○（下稱戊○○等人）起訴主張：坐落
高雄縣鳳山市○○○段四八號、一一一號土地（下合稱系爭土地
）之原所有人即訴外人王泉壽，於民國五十六年間與訴外人許石
恨訂定耕地三七五租約，約定將該土地供承租人許石恨作耕地使
用，地租以稻谷實物，每年旱季六月及晚季十二月，在佃農（承
租人）住處繳納。七十二年一月二十七日，對造上訴人甲○○、
乙○○、丙○○、丁○○（下稱甲○○等人）因繼承，變更為該
耕地租約之承租人。而王泉壽死亡後，系爭土地本由訴外人王鎮
魁、王鎮豪、王鎮鳳（下稱王鎮魁等人）及王偉君等四人繼承，
應有部分各四分之一。嗣王偉君於九十三年八月間，將其應有部
分（各四分之一）贈與其夫即上訴人戊○○。另王鎮魁等人對於
四八號、一一一號土地之所有權應有部分（均合計為四分之三）
，則於九十五年間分經伊等即上訴人己○○、戊○○向執行法院
拍定取得。在此之前，王鎮魁等人及王偉君，雖於九十二年一月
一日與甲○○等人續訂耕地三七五租約（下稱系爭租約），約定
租期至九十七年十二月三十一日為止。惟甲○○等人自八十八年
間起，已將系爭土地之部分闢為魚塭，出租予訴外人許榮顯經營
釣蝦場，顯有不自任耕作或轉租他人情形，依耕地三七五減租條
例（下稱減租條例）第十六條規定，原訂租約即屬無效。甲○○
等人自八十九年七月一日起繼續占用系爭土地，自屬無權占有，
並受有每年以申報地價年息百分之七計算相當於租金之不當得利
。且甲○○等人自八十八年起，即未從事耕作及繳納租金，經定
期催告後，迄未給付，亦有減租條例第十七條第一項第三、四款
規定之終止事由，業經王鎮魁等人及戊○○於九十三年十二月三
十日申請調解時，終止該租約。而王鎮魁等人又已將其對甲○○
等人之不當得利債權讓與伊等，並以書狀通知甲○○等人。爰依
民法第七百六十七條、第一百八十四條、第一百七十九條規定，
及債權讓與之法律關係，求為命甲○○等人(一)除去四八號土地之
地上物後，返還該土地予伊等。(二)除去一一一號土地之地上物後
，返還該土地予戊○○。(三)給付戊○○新台幣（下同）四百四十
六萬九千七百六十一元，及自九十四年七月一日起至返還系爭土
地之日止，按月給付七萬四千四百九十六元。(四)給付己○○一百
零四萬零七百九十二元，及自九十四年七月一日起至返還四八號
土地之日止，按月給付一萬七千三百四十七元之判決（上訴人戊
○○等人請求之不當得利，逾上開按申報地價年息百分之七計算
及金額部分，業經第一審判決其敗訴確定）。
上訴人甲○○等人則以：伊等在系爭土地上所設置魚塭、鐵皮屋
、鐵架等物，並未交予許榮顯經營釣蝦場。不能因上訴人丁○○
為清償積欠許榮顯之債務，而同意許榮顯領取鳳山市文山自辦市
地重劃會（下稱系爭重劃會）發放之補償費，即謂有將系爭土地
轉租許榮顯，而使系爭租約歸於無效之情事。另（原）出租人王
鎮魁等人，未於九十年十二月間將完成重劃後之土地交伊等使用
，伊等未為耕作，係屬不可抗力。嗣伊等已自九十二年間起在系
爭土地上種植果樹等作物，即無不自任耕作可言。伊等自八十八
年起未繳納租金（稻谷實物），係因出租人未依約至伊住處收取
所致。且王鎮魁等人催告以現金付租，亦與原訂耕地租約約定不
符，顯不生催告之效力。其等終止該租約，於法均屬不合。是兩
造間之系爭耕地租約既仍有效存在，伊等自非無權占有系爭土地
。對造上訴人戊○○等人請求伊等除去系爭土地之地上物，返還
各該土地，及給付不當得利，均無理由等語，資為抗辯。
原審以：上訴人主張系爭土地前訂有耕地三七五租約，地租以稻
谷實物計算，在承租人住處繳納。承租人自七十二年一月二十七
日起（因繼承）變更為上訴人甲○○等人。並於九十二年一月一
日，由繼承取得系爭土地所有權之王鎮魁等人及王偉君計四人與
甲○○等人續訂系爭租約，租期至九十七年十二月三十一日止。
現系爭土地為上訴人戊○○二人所有等情，暨系爭土地於八十年
十月三十日因都市計畫，由原編定之農業區，變更為住宅區。該
土地現種植芒果、椰子等作物，地上並有建築磚塊、玻璃瓶等雜
物。而王鎮魁等人已將其等對於甲○○等人之不當得利債權，讓
與上訴人戊○○等人之事實，有兩造不爭執之土地登記謄本、台
灣省高雄縣私有耕地租約及耕地標示清冊、執行法院不動產權利
移轉證書、債權讓與同意書、調解（及調處）筆錄、勘驗筆錄、
照片，及高雄縣鳳山市公所函暨高雄縣政府建設局函等可稽，堪
認為真實。系爭土地於八十年間雖因都市計畫，由原編定之農業
區，變更為住宅區，惟於出租人依法終止耕地租約前，依土地法
第八十三條之規定，承租人仍得繼續為從來（耕地）之使用，即
有減租條例之適用。而承租人應自任耕作，並不得將耕地全部或
一部轉租於他人，承租人違反此規定時，原訂租約無效，減租條
例第十六條第一項、第二項前段規定甚明。所謂應自任耕作，係
指承租人應以承租之土地供自己從事耕作之用而言；如承租人以
承租之土地建築房屋居住或供其他非耕作之用者，均在不自任耕
作之列，應構成同條第二項所定原訂租約無效之原因。倘承租人
未經出租人同意，變更耕作使用目的，改充耕作以外使用，仍屬
不自任耕作，原訂耕地租約，亦應歸於無效。準此，系爭土地之
承租人即上訴人甲○○等人既早於八十八年之前，即將系爭土地
之一部分闢建魚塭，交由訴外人許榮顯養殖魚類、興建鐵皮屋、
放置貨櫃、空壓機、冰庫等物，為證人羅錫賢、許榮顯所證實；
證人林建中（板信商業銀行授信人員）更證稱系爭土地供釣蝦場
使用。再參以八十八年一月間板信商業銀行授信簽擬表，載明系
爭土地（斯時）從事海釣場使用；及系爭重劃會將該土地地上物
拆遷補償費（二百萬元），悉數交由許榮顯領取，有該重劃會陳
報狀可憑。暨甲○○等人未能證明（闢建魚塭、經營釣場等使用
）已得出租人之同意等情。足見甲○○等人有不自任耕作情事，
依減租條例第十六條規定，原訂租約即屬無效。縱原租約於期間
屆滿後，由甲○○等人與地主續訂自九十二年一月一日起，為期
六年之系爭租約。惟此係依減租條例第二十條之強制規定所為租
期之更新，非基於當事人間重訂租約之合意，實際上僅係原訂租
約期限之展延，並不影響其契約之同一性，即其契約之內容實未
經當事人重為約定，祗為原訂租約之繼續（已因原訂租約之無效
而同時失其效力）。甲○○等人辯稱：即令原訂租約無效，亦因
雙方當事人嗣於九十二年一月一日重訂新租約而治癒，戊○○等
人不得再主張為無效云云，自無可取。是系爭土地之原訂租約既
已歸於無效，甲○○等人即屬無權占有系爭土地，戊○○等人本
於系爭土地所有人之地位，依民法第七百六十七條規定，請求甲
○○等人除去土地之地上物及交還土地，固有理由。然依系爭重
劃會之陳報狀所載，該會係自八十九年三月二十八日起進行包括
系爭土地在內之重劃作業，九十年一月五日開始辦理拆除，同年
十二月三十日完成重劃，並於九十一年四月十九日點交（系爭土
地）。則甲○○等人於系爭土地重劃期間，迄土地交付之前，顯
不可能利用而受有利益。參酌戊○○等人陳稱：甲○○等人未在
系爭土地上耕作，於九十三年十二月三十日（申請調解）後，始
種植芒果、椰子。及第一審法院（於九十四年六月九日）勘驗時
，僅見芒果、椰子極為稀疏、矮小，地面上有許多建築磚塊、玻
璃瓶散落。暨迄至九十七年九月間為止，仍任由雜草叢生，經高
雄縣鳳山市公所發函要求加強環境整頓，否則將予告發等情。堪
認甲○○等人係任令系爭土地荒廢，致遭人傾倒廢棄物。其所種
植之果樹亦未達於可收成階段，均難認其等占有系爭土地因而受
有任何利益。戊○○等人本於不當得利之法律關係，請求甲○○
等人給付自八十九年七月起至交還土地為止，按土地申報地價年
息百分之七計算相當於租金之不當得利，自無理由，不應准許。
因而除就戊○○等人請求甲○○等人除去四八號土地之地上物後
，返還該土地；及戊○○請求甲○○等人除去一一一號土地之地
上物後，返還該土地等部分，維持第一審所為戊○○等人勝訴之
判決，駁回甲○○等人之上訴外，其餘就戊○○請求甲○○等人
給付不當得利四百四十六萬九千七百六十一元，及自九十四年七
月一日起至返還系爭土地之日止，按月給付七萬四千四百九十六
元；暨己○○請求甲○○等人給付不當得利一百零四萬零七百九
十二元，及自九十四年七月一日起至返還四八號土地之日止，按
月給付一萬七千三百四十七元等部分，廢棄第一審所為戊○○等
人勝訴之判決，改判駁回其等在第一審之訴。
廢棄發回（即駁回上訴人戊○○等人請求對造上訴人甲○○等人
給付自八十九月七月起至交還系爭土地日止相當於租金之不當得
利）部分：
按依不當得利之法則請求返還不當得利，以無法律上之原因而受
利益，致他人受有損害為其要件。故其得請求返還之範圍，應以
對方所受之利益為度，非以請求人所受損害若干為準。而無權占
有他人土地，可能獲得相當於租金之利益，乃為社會通常之觀念
（參見本院六十一年台上字第一六九五號判例）。查原審既認定
：甲○○等人承租系爭土地後於八十八年之前，未經出租人同意
，將該土地之一部分闢建魚塭，交由訴外人許榮顯養殖魚類，經
營海釣、釣蝦場，及興建鐵皮屋、放置貨櫃等物，而有不自任耕
作情事，依減租條例第十六條規定，原訂（耕地）租約已歸於無
效，甲○○等人即屬無權占有系爭土地。而系爭重劃會係自九十
年一月五日起開始辦理（地上物）拆除，同年十二月三十日完成
重劃，並於九十一年四月十九日辦理點交土地（予承租人）。甲
○○等人於九十三年十二月三十日後，尚（在系爭土地上）種植
芒果等作物，於九十四年六月九日第一審法院勘驗現場時，仍見
該土地上種植該作物等事實。則甲○○等人於系爭土地重劃前、
後，似均有無權占有系爭土地加以使用之情形。衡諸社會通念，
能否謂為其等並未受有任何利益？殊非無疑。原審未遑詳予調查
審認，遽認甲○○等人未獲有任何相當於租金之不當得利，而為
駁回戊○○等人該不當得利部分之請求，即嫌速斷，自屬難昭折
服。戊○○等人上訴論旨，指摘原判決此部分為不當，求予廢棄
，非無理由。
駁回上訴（即駁回甲○○等人就命其除去系爭土地之地上物，及
交還土地之上訴）部分：
原審本於採證、認事，及解釋契約之職權行使，認定：甲○○等
人（繼承）為系爭土地之承租人後，於八十八年之前，未經出租
人同意，將該土地之一部分闢建魚塭，交由許榮顯養殖魚類，經
營海釣、釣蝦場，並興建鐵皮屋、放置貨櫃等物，有不自任耕作
情事，依減租條例第十六條規定，原訂（耕地）租約已歸於無效
。甲○○等人辯稱：該無效情形業經雙方當事人於九十二年一月
一日更訂為期六年之新租約而治癒，地主戊○○等人不得再主張
為無效云云，即無可取。甲○○等人自屬無權占有系爭土地。從
而，戊○○等人基於系爭土地所有人之地位，依民法第七百六十
七條規定，請求甲○○等人除去系爭土地上之地上物及返還各該
土地，為有理由。因而就甲○○等人應除去系爭土地之地上物，
返還各該土地予戊○○等人部分，維持第一審所為戊○○等人勝
訴之判決，駁回甲○○等人之上訴，經核於法並無違誤。甲○○
等人上訴論旨，指摘原判決此部分為不當，聲明廢棄，非有理由
。
據上論結，本件戊○○等人之上訴為有理由，甲○○等人之上訴
為無理由。依民事訴訟法第四百七十七條第一項、第四百七十八
條第二項、第四百八十一條、第四百四十九條第一項、第七十八
條，判決如主文。
中    華    民    國  九十八  年    八    月   十三   日
                      最高法院民事第三庭
                          審判長法官  蘇  茂  秋
                                法官  陳  碧  玉
                                法官  王  仁  貴
                                法官  張  宗  權
                                法官  葉  勝  利
      本件正本證明與原本無異
                                      書  記  官
中    華    民    國  九十八  年    八    月  二十五  日
                                                      Q


司法院資訊處製作；財團法人民間司法改革基金會備份。
